【裁判字號】    95,交易,588
【裁判日期】    950913
【裁判案由】    過失致死
【裁判全文】
臺灣臺中地方法院刑事判決             95年度交易字第588號
公  訴  人  臺灣臺中地方法院檢察署檢察官
被      告  丙○○
上列被告因過失致死案件，經檢察官提起公訴（九十五年度偵字
第一六三一七號），被告於準備程序就被訴事實為有罪之陳述，
本院合議庭裁定由受命法官獨任進行簡式審判程序，並予判決如
下：
    主    文
丙○○因過失致人於死，處有期徒刑參月，如易科罰金，以銀元
參佰元即新台幣玖佰元折算壹日，緩刑貳年。
    犯罪事實
一、丙○○前未曾因故意犯罪受有期徒刑以上刑之宣告，素行尚
    佳，其於民國九十四年九月十三日六時二十五分許，駕駛其
    母林瑞琴所有車牌號碼ＱＰ－七四０九號自用小客車，沿臺
    中市○○路由東往西朝國光路方向行駛，行經臺中市○○路
    與臺中路路口時，本應注意車前狀況，隨時採取必要之安全
    措施及應遵守道路交通標誌、標線、號誌之指示，而當時為
    晴天之早晨，係日間自然光線，該路段為乾燥、無缺陷、無
    障礙物之柏油路面，其意識清楚，所駕車輛機件亦屬正常，
    並無不能注意之情事，竟疏於注意車前狀況及貿然以直行車
    行駛於設有左轉標誌之車道，適有張鵬輝騎乘車牌號碼ＴＦ
    Ａ－四九八號輕型機車，沿臺中市○○路由北往南朝興大路
    方向行駛至該交叉路口，亦疏未注意車前狀況及未遵行車道
    之行車方向逆向行駛，旋丙○○所駕駛之前揭自用小客車右
    前車頭即與張鵬輝所騎乘上開輕型機車之左側車身在丙○○
    所行駛左轉車道前之交叉路口處相互撞擊，致張鵬輝人車倒
    地後，因而受有頭部外傷合併腦室內出血、蜘蛛膜下腔出血
    及左側硬腦膜下積水等傷害，雖經治療後仍呈行動不便、日
    常生活無法自理須他人照顧而無法治癒之重傷害，並因頭部
    外傷後呈植物人狀態長期臥床，延至九十五年五月二十四日
    二十時二十五分許因心肺功能衰竭，宣告死亡。丙○○於車
    禍後，即主動報警處理，且在有偵查權限之警察機關尚未發
    覺犯罪前，留在現場並主動向據報前來處理，有偵辦犯罪職
    務之臺中市警察局第三分局交通分隊警員張舜捷坦承肇事，
    且自願接受裁判。
二、案經臺灣臺中地方法院檢察署檢察官據報相驗後，自動檢舉
    簽分偵辦。
    理    由
一、按不起訴處分一經確定，隨即產生形式之確定力，亦即對之
    不得聲請再議之效力，且依刑事訴訟法第二百六十條之規定
    ，不起訴處分已確定者，非有所列二款情形之一，不得對於
    同一案件再行起訴，此即確定不起訴處分之實質確定力，惟
    此僅限於與實體事項有關之不起訴處分，始有實體確定力可
    言，如係因欠缺訴訟條件而不起訴，乃屬程序上處分，並無
    實質確定力，再行起訴與否，並不受刑事訴訟法第二百六十
    條規定之限制。本件被告丙○○前雖因同一犯罪事實，經檢
    察官以告訴已逾告訴期間為由予以不起訴處分，惟該不起訴
    處分乃為欠缺訴訟條件所致，係未經審認實體法上責任之不
    起訴處分，有臺灣臺中地方檢察署檢察官九十五年度偵字第
    五四九五號不起訴處分書附卷可稽，此不起訴處分並無實質
    上確定力，從而本件檢察官因被害人張鵬輝嗣因傷致死，對
    被告再行以其觸犯過失致人於死罪提起公訴，與刑事訴訟法
    第三百零三條第四款應為不受理判決之規定並未相合，本院
    自應為實質之審理，合先敘明。
二、訊據被告丙○○對其於上揭時、地駕車而肇事，致被害人張
    鵬輝受有上開重傷害呈植物人狀態，並長期臥床因心肺衰竭
    死亡之事實坦承不諱，並有道路交通事故調查報告表（一）
    、（二）、道路交通事故現場圖、現場照片、澄清醫院、財
    團法人仁愛綜合醫院診斷證明書等資料附卷可稽。而被害人
    確因本件車禍受有頭部外傷合併腦室內出血、蜘蛛膜下腔出
    血及左側硬腦膜下積水等傷害，雖經治療後仍呈行動不便、
    日常生活無法自理須他人照顧，且因頭部外傷後呈現植物人
    狀態，長期臥床導致心肺功能衰竭死亡，亦有中華民國身心
    障礙手冊在卷，並經臺灣臺中地方法院檢察署檢察官督同法
    醫師相驗明確，製有相驗屍體證明書、驗斷書及勘驗筆錄等
    存卷可憑，是以被害人張鵬輝死亡時間之九十五年五月二十
    四日雖距離本件車禍發生之九十四年九月十三日歷時非短，
    然被害人於事故發生後，既已因頭部外傷呈植物人狀態，並
    因長期臥床導致心肺功能衰竭死亡，則被害人之死亡與車禍
    間之因果關係並未中斷，應可認定。按汽車行駛時，駕駛人
    應注意車前狀況，並隨時採取必要之安全措施；且駕駛人駕
    駛汽車，應遵守道路交通標誌、標線及號誌之指示，道路交
    通安全規則第九十四條第三項、第九十條分別訂有明文，被
    告駕車自應注意上述道路交通安全規定；本件事故發生當時
    為晴天之早晨，係日間自然光線，該路段為乾燥、無缺陷、
    無障礙物之柏油路面，為前開道路交通事故調查表（一）所
    明載，被告自承其意識清楚，所駕車輛機件正常，並無不能
    注意之情事，詎其竟疏於注意其右方來車，且違反前開道路
    交通安全規則之規定，未遵照道路交通標線之指示，以直行
    車行駛於設有左轉標誌之車道，其駕車行為自有過失，甚為
    明確。雖被害人於本件車禍騎乘機車，亦有疏未注意車前狀
    況及未遵行車道之行車方向逆向行駛之情形，惟此僅屬被害
    人對車禍之發生與有過失，仍難免除被告於本件肇事之過失
    責任。另被告之過失行為與被害人之死亡間具有相當因果關
    係，已如前述，是本件事證至臻明確，被告過失致死之犯行
    洵堪認定。
三、被告丙○○行為後，刑法及刑法施行法業於九十四年二月二
    日經總統以華總一義字第０九四０００一四九０一號令修正
    公布，並於九十五年七月一日施行。按行為後法律有變更者
    ，適用行為時之法律，但行為後之法律有利於行為人者，適
    用最有利於行為人之法律，現行刑法第二條第一項定有明文
    。此條規定乃與刑法第一條罪刑法定主義契合，而貫徹法律
    禁止溯及既往原則，係規範行為後法律變更所生新舊法律比
    較適用之準據法，是刑法第二條本身雖經修正，但刑法第二
    條既屬適用法律之準據法，本身尚無比較新舊法之問題，應
    一律適用裁判時之現行刑法第二條規定以決定適用之刑罰法
    律，先予辨明。又以本次刑法修正之比較新舊法，應就罪刑
    有關之共犯、未遂犯、想像競合犯、牽連犯、連續犯、結合
    犯，以及累犯加重、自首減輕暨其他法定加減原因（如身分
    加減）與加減例等一切情形，本於統一性及整體性原則，綜
    其全部罪刑之結果而為比較，亦有最高法院九十五年度第八
    次刑庭會議決議可資參照。是按：
（一）刑法第二百七十六條第一項之過失致死罪，法定刑得科處
      銀元二千元以下罰金，據修正後刑法施行法增訂第一條之
      一：「中華民國九十四年一月七日刑法修正施行後，刑法
      分則編所定罰金之貨幣單位為新臺幣。九十四年一月七日
      刑法修正時，刑法分則編未修正之條文定有罰金者，自九
      十四年一月七日刑法修正施行後，就其所定數額提高為三
      十倍。但七十二年六月二十六日至九十四年一月七日新增
      或修正之條文，就其所定數額提高為三倍」及刑法第三十
      三條第五款修正為：「主刑之種類如下：五、罰金：新臺
      幣一千元以上，以百元計算之」等規定，是依修正後之法
      律，刑法第二百七十六條第一項之過失致死罪所得科處之
      罰金刑最高為新臺幣六萬元（二千元三十）、最低為新
      臺幣一千元；然依被告丙○○行為時之刑罰法律，即罰金
      罰鍰提高標準條例第一條前段規定之提高倍數十倍及刑法
      第三十三條第五款規定之罰金最低額一元計算，該罪所得
      科處之罰金刑最高為銀元二萬元，最低額為銀元一元，若
      換算為新臺幣，最高額雖與新法同為新臺幣六萬元，然最
      低額僅為新臺幣三元。因此，比較上述修正前、後之刑罰
      法律，自應以被告行為時關於科處罰金刑之法律較有利於
      被告。
（二）關於被告自首之問題，修正前刑法第六十二條規定「對於
      未發覺之罪自首而受裁判者，減輕其刑。但有特別規定者
      ，依其規定」，修正後刑法第六十二條則規定「對於未發
      覺之罪自首而受裁判者，得減輕其刑。但有特別規定者，
      依其規定」，此項變動影響行為人之刑罰法律效果，自屬
      刑法第二條第一項之「法律變更」。本件被告丙○○自首
      之時間為新修正刑法生效前之九十四年九月十三日，自應
      為新舊法比較，經比較新舊法結果，因修正前舊法規定為
      「必減」其刑，較有利於行為人，即新法之規定對於被告
      並無較為有利之情形，是依修正後刑法第二條第一項前段
      之規定，應適用被告行為時之法律，即應適用修正前刑法
      第六十二條之規定，減輕被告之刑。
（三）被告丙○○於犯罪時之刑法第四十一條第一項前段規定：
      「犯最重本刑為五年以下有期徒刑以下之刑之罪，而受六
      個月以下有期徒刑或拘役之宣告，因身體、教育、職業、
      家庭之關係或其他正當事由，執行顯有困難者，得以一元
      以上三元以下折算一日，易科罰金。」又被告行為時之易
      科罰金折算標準，修正前罰金罰鍰提高標準條例第二條（
      現已刪除）規定，就其原定數額提高為一百倍折算一日，
      則本件被告行為時之易科罰金折算標準，最高應以銀元三
      百元折算一日，經折算為新臺幣後，應以新臺幣九百元折
      算為一日。惟九十五年七月一日修正公布施行之刑法第四
      十一條第一項前段則規定：「犯最重本刑為五年以下有期
      徒刑以下之刑之罪，而受六個月以下有期徒刑或拘役之宣
      告者，得以新臺幣一千元、二千元或三千元折算一日，易
      科罰金。」比較修正前後之易科罰金折算標準，以九十五
      年七月一日修正公布施行前之規定，較有利於被告，則依
      刑法第二條第一項前段，自應適用修正前刑法第四十一條
      第一項前段之規定，定其折算標準。
（四）綜合上述各條文修正前、後之比較，揆諸前揭最高法院決
      議及修正後刑法第二條第一項前段、但書規定之「從舊從
      輕」原則，因被告陳志民所犯刑法第二百七十六條第一項
      之過失致死罪，依修正前刑法第三十三條第五款規定，其
      法定得予科處之罰金刑最低額度較低，且修正前刑法關於
      符合自首要件係規定為必減，另對被告所宣告有期徒刑易
      科罰金之折算標準額度亦較低，綜其全部罪刑之比較，自
      應一體適用被告行為時之法律，即修正前刑法之相關規定
      及罰金罰鍰提高標準條例第一條前段、修正前罰金罰鍰提
      高標準條例第二條規定，予以論處。
四、核被告丙○○所為，係犯刑法第二百七十六條第一項之過失
    致死罪。另被告於車禍發生後主動報警，嗣並留在現場向前
    來處理之臺中市警察局第三分局警員張舜捷坦承肇事，自願
    接受裁判等情，業經被告供陳在案，並有前開道路交通事故
    調查報告表（二）載明被告肇事後並未逃逸之情及臺中市○
    ○○道路交通事故肇事人自首情形紀錄表可憑，被告係對於
    未發覺之罪自首而接受裁判，應依修正前刑法第六十二條前
    段之規定，減輕其刑。爰審酌被告之素行，其於本件車禍之
    過失程度，且因本件車禍導致被害人張鵬輝傷重不治死亡，
    其所侵害者係他人之生命法益，為個人法益中之最重要者，
    被告犯罪所生損害難謂輕微；惟參諸被害人未遵行車道之行
    車方向逆向行駛，且亦因疏未注意車前狀況與被告所駕車輛
    撞擊而與有過失，被告肇事後已與被害人家屬甲○○達成和
    解，以金錢稍事彌補其痛失親人之精神損害，暨被告犯後坦
    認自己確有過失之犯罪後態度等一切情形，量處如主文所示
    之刑，並依修正前刑法第四十一條第一項前段及原罰金罰鍰
    提高標準條例第二條之規定，諭知易科罰金之折算標準。檢
    察官雖於起訴書對被告具體求刑有期徒刑六月，然被告犯後
    已坦認犯罪，且已與被害人家屬達成和解，被害人於本件車
    禍之發生與有過失等情，已俱見前述，本院於考量被告犯罪
    之情節與具體情狀後，認對被告處予如主文所示之刑罰，已
    足收懲儆之效，是檢察官具體求刑之刑度範圍稍嫌過重，併
    述明之。末查，被告前未曾因故意犯罪受有期徒刑以上刑之
    宣告，有其臺灣高等法院被告前案紀錄表在卷可憑，其因一
    時疏未注意交通狀況而肇事，犯後已坦認犯罪無隱，且已以
    金錢賠償被害人家屬精神上之損害，顯見其悔意，被告經此
    偵審程序與科刑之教訓，當能知所警惕而信無再犯之虞，本
    院因認對其所宣告之刑，應以暫不執行為適當，爰依刑法第
    七十四條第一項第一款之規定，併予諭知緩刑二年，以勵自
    新（緩刑規定應無新舊法比較問題，刑法第二條第一項所能
    處理之問題，僅限於行為可罰性的法律規範變更適用關係，
    緩刑規定此種刑之宣告規範發生變更時，其適用關係必須是
    以裁判時之法律為準，最高法院九十五年度第八次刑事庭會
    議決議參照）。
據上論斷，應依刑事訴訟法第二百七十三條之一第一項、第二百
九十九條第一項前段，刑法第二條第一項前段、第二百七十六條
第一項、第七十四條第一項第一款，修正前刑法第六十二條前段
、第四十一條第一項前段，罰金罰鍰提高標準條例第一條前段、
修正前罰金罰鍰提高標準條例第二條，現行法規所定貨幣單位折
算新臺幣條例第二條，判決如主文。
本案經檢察官乙○○到庭執行職務。
中    華    民    國    95    年    9     月    13    日
                  刑事第四庭  法  官  陳思成
上正本證明與原本無異。
如不服本判決，應於送達後十日內向本院提出上訴狀（須附繕本
），上訴於臺灣高等法院臺中分院。
                              書記官  王嘉麒
中    華    民    國    95    年    9     月    13    日
附錄論罪科刑法條
刑法第二百七十六條第一項
因過失致人於死者，處二年以下有期徒刑、拘役或二千元以下罰
金。


司法院資訊處製作；財團法人民間司法改革基金會備份。
